臺灣高等法院臺中分院民事判決　　　　　100年度重訴字第1號
原　　　告　林育如
法定代理人　張信澤
訴訟代理人　袁烈輝律師
被　　　告　高致盛
訴訟代理人　張柏山律師
複 代 理人　洪煌村律師
上列當事人間請求損害賠償事件，原告提起刑事附帶民事訴訟，
經本院刑事庭裁定移送（99年度交附民字第213號），本院於100
年4月19日言詞辯論終結，判決如下：
    主  文
被告應給付原告新台幣貳佰玖拾壹萬參仟柒佰肆拾肆元，及自民
國99年11月18日起至清償日止，按年息5%計算之利息。
訴訟費用由被告負擔。
本判決第一項於原告以新台幣玖拾柒萬壹仟元為被告供擔保後，
得假執行；但被告於執行標的物拍定．變賣前，得以新台幣貳佰
玖拾壹萬參仟柒佰肆拾肆元為原告預供擔保後，免為假執行。
    事實及理由
一、按訴之變更或追加，非經他造同意，不得為之。但擴張或減
    縮應受判決事項之聲明者，不在此限。民事訴訟法第446條
    第1項定有明文。查原告原起訴請求被告應給付新台幣（下
    同）8,456,190元及法定遲延利息，嗣於本件審理中減縮請
    求為2,913,744元及法定遲延利息，核屬減縮應受判決事項
    之聲明，依上開規定，毋庸經被告之同意，自得為之，合先
    敘明。
二、原告起訴主張：
  (一)被告於民國98年12月9日下午，騎乘車牌號碼7GQ-770號重型
    機車，沿彰化縣員林鎮○○路○段81巷由東往西方向行駛，
    於同日下午3時許，行經山腳路3段81巷237弄無號誌之交岔
    路口時，原應注意減速慢行，作隨時停車之準備，而依當時
    天氣晴，有日間自然光線，路面乾燥無缺陷，道路上無障礙
    物且視距良好等情形，並無不能注意之情事，竟疏於注意，
    未予減速，反而加速前行；適有原告騎乘車號MZC-703號重
    型機車附載其子張宇程，沿山腳路3段81巷237弄由南往北方
    向行駛至上開路口，亦疏未注意行至無號誌之交岔路口，左
    方車應暫停讓右方車先行，而未予停讓，兩車因而發生碰撞
    ，致原告及附載之子張宇程人車倒地，原告受有嚴重頭部外
    傷、雙側腦挫傷併腦水腫、左側硬腦膜上血腫等傷害，而呈
    意識不清、四肢癱瘓之重傷，張宇程則受有頭皮表淺擦傷之
    傷害。被告所涉上開過失重傷害犯行，經檢察官提起公訴，
    業經臺灣彰化地方法院99年度交易字第103號判刑5月在案，
    被告不服提起上訴，亦經鈞院刑事庭99年度交上易字第848
    號判決上訴駁回確定。又原告於事發當時確實有戴安全帽乙
    情，業經鈞院刑事庭查證清楚並於刑事判決理由中詳細說明
    ；被告於本件審理中仍辯稱原告於車禍發生時是否有配戴安
    全帽，尚有疑義之處云云，自不足採。
  (二)被告因上開過失行為致原告受有前揭重傷害，依民法第184
    條第1項前段、第193條第1項及第195條第1項前段，原告自
    得請求被告負損害賠償之責。茲將原告因本件傷害所致身體
    、健康及非財產上之損害，分述如后：
    1.原告所支出之必要醫療費用及增加生活上需要部分：
      (1)醫療費用：自事發時起迄本件起訴時止，原告共計支出
        醫療費用59,686元。
      (2)醫療器材部分：即氣墊床費用11,000元。
      (3)看護費用部分：自99年1月4日起至99年9月27日止，已支
        付212,500元。
      (4)將來看護費用部分：
        兩造已協商同意以30年計算原告之餘命，是原告將來所
        需看護費用，金額為4,327,035元。
    2.喪失勞動能力部分：
      原告結婚懷孕後，為便於就近照料家庭，於97年12月辭去
      原於新竹縣任職之力成科技股份有限公司工作，返回彰化
      縣從事餐飲業工作，並投保於彰化縣家事服務業職業工會
      ，投保薪資為18,300元，並工作至98年6月生產前為止；
      原告高中畢業後，於88年即投身職場，投保年資迄今已有
      10年之久，故原告依行政院所公布之每月最低薪資17,280
      元計算勞動能力之損失，應屬合理。查原告已呈植物人狀
      態，終生不能從事任何工作，經常須醫療護理及專人周密
      監護，依勞工保險條例第53條所附殘廢給付標準表，屬第
      一級殘廢，喪失勞動能力達百分之百；原告係69年12月11
      日出生，於98年12月9日車禍發生時為29歲，距其60歲退
      休為止，尚有31年之工作期間，然因原告懷孕生子及照顧
      幼兒等曾短暫離開職場，為免爭議，僅請求以29年計算工
      作期間之損失，依霍夫曼係數計算原告喪失勞動能力之損
      失，計為3,655,614元（17,280×12×17.00000000＝3,65
      5,614）。
    3.精神慰撫金部分：
      原告係高中畢業，名下並無任何財產，因被告之過失行為
      ，致原告正值英年即成植物人，非但美好之一生已毀，並
      嚴重影響家庭之正常運作及孺慕親情之慰藉，爰請求300
      萬元之慰撫金。
    4.綜上所述，原告得請求被告損害賠償之金額合計為11,265
      ,835元。
  (三)又經彰化地方法院檢察署送請臺灣省彰化縣區車輛行車事故
    鑑定委員會鑑定結果，認原告駕駛重機車行經無號誌岔路口
    ，左方車未暫停讓右方車先行，為肇事主因；而被告駕駛重
    機車行經無號誌岔路口，未減速慢行，作隨時停車之準備，
    為肇事次因。如依上揭之責任歸屬，雙方責任比例可能係原
    告負60％之責任，被告負40％之責任；則依過失比例減輕後
    ，原告可請求之金額為4,506,334元（11,265,835×0.4＝4,
    506,334元）。又因原告已自保險公司受領1,592,590元，經
    扣除後，原告得請求被告賠償之金額為2,913,744元。
    爰聲明求為判決：
    1.被告應給付原告2,913,744元，及自起訴狀繕本送達被告
      之翌日起至清償日止，按年息5%計算之利息。
    2.原告願供擔保，請准宣告假執行。
三、被告則辯以：
  (一)鈞院99年度交上易字第848號判決雖仍認定被告涉犯過失重
    傷害罪，駁回上訴確定，惟依澄清綜合醫院中港分院99年9
    月30日澄高字第992733號函所載：「患者林育如（即原告）
    ．．．在急診之外傷圖顯示，患者右後枕部頭皮有挫傷血腫
    及裂傷，而右眼窩處亦有一挫傷血腫，另四肢有多處擦傷情
    形」等語，顯見事發當時原告頭部受有挫傷血腫及裂傷等傷
    害，則原告頭部必有流血，如原告當時有配戴安全帽，且因
    頭部有流血，所配戴之安全帽必會有血跡反應，惟依彰化縣
    警察局員林分局99年8月11日員警分五字第0990019837號函
    附件職務報告書所載：「現場只遺留當事人林育如安全帽一
    頂，安全帽內並未發現血跡」等語，原告所配戴之安全帽並
    未發現任何血跡，足見原告於事發時應未配戴、或正確配戴
    安全帽，至為明確。
  (二)縱認被告就本件車禍需負過失致重傷害責任，原告請求2,91
    3,744元乙節，亦屬不當，茲分別說明如下：
    1.被告就本件醫療費用為59,686元、醫療器材費用11,000元
      、看護費用自99年1月4日起至99年9月27日止為212,500元
      ，及將來看護費用依餘命30年計算為4,327,035元部分不
      爭執，合先說明。
    2.惟關於原告請求勞動力喪失賠償部分：依原告勞保卡及勞
      工被保險人投保資料表所載，原告僅工作至98年6月間，
      之後即處於無工作狀態，應無勞動力減損問題，原告依行
      政院所公布每月最低薪資17,280元，請求29年喪失勞動能
      力之損失3,655,614元，應屬無據。
    3.就原告請求精神上損失300萬元部分：按非財產上損害之
      慰撫金數額，究竟若干為適當，應斟酌兩造身分、地位、
      經濟狀況、加害程度及其他各種情形，俾為審判之依據（
      最高法院86年度臺上字第511號判決意旨參照）。被告為
      中州技術學院四年級保健營養系學生，家中經濟困苦，與
      胞弟自高中就學後即申請就學貸款，現僅利用課餘時間在
      外打工，賺取日常生活所需，而住家所在國宅亦係被告父
      親所承租，本件車禍之肇事主因又在於原告之過失行為，
      且因原告騎乘機車未配戴、或未正確配戴安全帽，致傷害
      之擴大，是原告請求300萬元慰撫金乙節，顯然過高。
  (三)再本件車禍事故之發生，原告應負主要過失責任，此有彰化
    縣區車輛行車事故鑑定委員會鑑定意見所載：「林育如駕駛
    重型機車行經無號誌岔路口，左方車未暫停讓右方車先行，
    為肇事主因。」，及依原告事發時應未配戴、或正確配戴安
    全帽之情；肇事主因在於原告，被告至多僅負10％之過失責
    任，而原告至少應負90％之過失責任。
四、查原告主張被告於上揭時、地，騎乘車牌號碼7GQ-770號重
    型機車，與原告所騎乘車號為MZC-703號之重型機車發生碰
    撞，致原告及所附載之子張宇程人車倒地，原告受有嚴重頭
    部外傷、雙側腦挫傷併腦水腫、左側硬腦膜上血腫等傷害，
    而呈意識不清、四肢癱瘓之重傷，原告業經臺灣彰化地方法
    院99 年監宣字第103號民事裁定受監護宣告之人，原告之配
    偶張信澤為原告之監護人；又被告上開過失重傷害犯行，經
    檢察官提起公訴，經臺灣彰化地方法院99年度交易字第103
    號判處有期徒刑5月，如易科罰金以1,000元折算一日，嗣並
    經本院99年度交上易字第848號刑事判決駁回上訴而告確定
    等情，業據原告提出該監護宣告民事裁定、及上開各費用收
    據為證，並為被告所不爭執，復經本院調閱本院99年度交上
    易字第848號過失重傷害刑事全卷查明屬實，堪信原告上開
    之主張為真實。
五、又兩造於本院審理中，確認不爭執事實如下（見本院卷第55
    頁背面)：
  (一)原告因本件事故支出醫療費用59,686元。
  (二)醫療器材費用11,000元。
  (三)自99年1月4日起至99年9月27日止之看護費用為212,500元。
  (四)原告將來所需之看護費用，餘命年齡依30年計算，計算結果
    為4,327,035元。
  (五)原告已受領強制責任保險金1,592,590元，同意於本件請求
    金額中扣除之。
    【兩造對上開事實不爭執，應受拘束。本院就上開事項，無
    庸再調查証據，自得為判決之基礎。】
六、惟被告對原告主張之過失比例、請求喪失勞動能力之損失、
    及精神慰藉金之數額，則有所爭執，茲將本件爭執之點，逐
    一論述如下：
  (一)按行車速度，依速限標誌或標線之規定。汽車行駛時，駕駛
    人應注意車前狀況，並隨時採取必要之安全措施。又汽車行
    至無號誌或號誌故障而無交通指揮人員指揮之交岔路口，支
    線道車應暫停讓幹線道車先行。未設標誌、標線或號誌劃分
    幹、支線道者，少線道車應暫停讓多線道先行；車道數相同
    時，轉彎車應暫停讓直行車先行；同為直行車或轉彎車者，
    左方車應暫停讓右方車先行。道路交通安全規則第93條第1
    項、第94條第3項、及第102條第1項第2款分別定有明文。查
    兩造於上揭時、地各騎乘機車在該無號誌之交岔路口相碰撞
    ，致生本件事故，依道路交通事故現場圖、道路交通事故調
    查報告表(一)、(二)、及車禍現場照片所示，當時天候晴、日間
    有自然光線、柏油路面乾燥無缺陷亦無障礙物，當地速限為
    40公里；被告機車前車頭撞及原告機車右側車身，二車均倒
    於被告行向過交岔路口之右側路邊，交岔路口內留有原告機
    車之刮地痕0.8公分等情；又被告於98年12月9日18時許之道
    路交通事故談話紀錄表內稱：肇事當時其行車速度為40至50
    公里等語（見99年度偵字第665號卷第13頁），而於99年1月
    29日檢察官偵訊時亦稱：當時其每小時時速快50公里，其在
    到達該路口前，有一小段上坡，其有加速，到達路口時，達
    到每小時50公里速度，接著就撞上了，其覺得自己有過失，
    沒有減速慢行等語甚詳（見同上卷第28頁），足見；被告於
    行經無號誌交岔路口，不僅未減速慢行，反而超越當地速限
    ，亦未採取任何緊急煞避、或停車之安全措施，適原告騎乘
    機車行經該處，亦疏未注意行至無號誌之交岔路口，左方車
    應暫停讓右方車先行，二車因而相碰撞，致原告受有上開之
    重大傷勢。被告嗣雖於本院刑事庭審理中改稱：其那時候速
    度沒有50公里，只有40公里，之前所講50公里只是其推測云
    云（見本院99年度交上易字第848號刑事卷第24頁），惟已
    與其於警詢及偵訊時上開所述不一，被告既已於檢警偵詢時
    坦承當時時速超過40公里，該陳述距事發時間最接近，印象
    應最為清晰、深刻，要無誤記之可能，足見；被告於事後更
    異之詞，係為卸責之詞，要無可採。被告又以原告之頭部受
    有挫傷血腫及裂傷等傷害，必有流血現象，惟依警員之職務
    報告書記載，原告遺留現場之安全帽內並未發現血跡，可見
    原告於事發時應未配戴、或正確配戴安全帽等語，然查原告
    於事發前係騎乘機車附載其子欲前往醫院看診，原告騎乘機
    車確有配戴安全帽一節，有當地監視錄影器所翻拍之照片在
    卷可稽（見彰化地院99年度交易字第103號刑事卷第22頁）
    ，且依警員職務報告書上載（見本院卷第33頁)、及被告所
    不否認現場遺留有原告安全帽之事實，再衡以原告附載其子
    就醫，為安全起見，何有攜帶安全帽卻未配戴之理，尚不能
    以安全帽於事發時未發現有血跡，遽而推斷原告於事發時未
    配戴安全帽；又原告受撞後，固受有上揭頭部傷勢，惟於第
    一時間前往救護之消防隊員王文甫等人隨即到達現場將原告
    送醫急救，因急著救人，未注意原告有無戴安全帽，也不記
    得原告頭部有無受傷等情，業據證人即救護人員葉吉銘、張
    銘軒等人於本院刑事庭結證甚詳在卷（見本院上開刑事卷第
    106至110頁），故上開證人亦未能證明原告當時未戴安全帽
    之事實，自不能為被告有利之認定；至被告辯以原告或有未
    正確配戴安全帽云云，惟並未據被告提出原告如何未正確配
    戴安全帽之事證，以供本院調查審認，亦無足取。按被告超
    越當地速限40公里以上，於行經該無號誌之交岔路口，未注
    意車前狀況，於發現原告騎乘機車亦穿越該交岔路口，未能
    採取任何防避之安全措施，致生本件事故，被告應注意、並
    能注意、而未注意，自有過失甚明；雖原告亦有汽車行駛至
    無號誌之交岔路口，左方車未暫停讓右方車先行之過失，惟
    仍難辭被告上開之過失。被告之過失行為，致原告受有上揭
    之重大傷勢，二者間具有相當因果關係至明。又本件事故經
    臺灣省彰化縣區車輛行車事故鑑定委員會鑑定結果，以原告
    駕駛重機車行經無號誌交岔路口，左方車未暫停讓右方車先
    行，為肇事主因；被告駕駛重機車行經無號誌交岔路口，未
    減速慢行，作隨時停車之準備，為肇事次因等情，有該會99
    年3月25日以彰鑑字第0995600575號函附彰化縣區990090號
    鑑定意見書在卷可佐（見上開偵查卷第41至43頁），益證被
    告有上開所示之過失。
  (二)按因故意或過失，不法侵害他人之權利者，負損害賠償責任
    。不法侵害他人之身體或健康者，對於被害人因此喪失或減
    少勞動能力或增加生活上之需要時，應負損害賠償責任。又
    不法侵害他人之身體、健康、名譽、自由、信用、隱私、貞
    操，或不法侵害其他人格法益而情節重大者，被害人雖非財
    產上之損害，亦得請求賠償相當之金額。民法第184條第1項
    前段、第187條第1項前段、第193條第1項、第195條第1項分
    別定有明文。原告請求被告就上開侵權行為應賠償其醫療費
    用、增加生活上支出之看護費用、喪失勞動能力之損害、及
    精神慰撫金，揆諸上開規定，並無不合。茲就上訴人請求賠
    償上開各項之金額，審酌析述如下：
    1.原告因本件事故支出醫療費用59,686元、醫療器材費用11
      ,000元、自99年1月4日起至99年9月27日止之看護費用為
      212,500元、及原告將來所需之看護費用，餘命年齡依30
      年計算為4,327,035元，以上合計4,610,221元，已為被告
      所不爭，自應准許之。
    2.喪失勞動能力部分：原告主張其尚有29年工作期間，依每
      個月最低薪資17,280元計算，可請求被告賠償之金額為3,
      655,614元等語；被告則辯以：原告當時無工作，並無喪
      失勞動能力損失之問題，此部分不得請求等語。查原告已
      陳明其於結婚懷孕後，為便於就近照料家庭，於97年12月
      辭去力成科技股份有限公司工作，返回彰化縣從事餐飲業
      工作，且投保於彰化縣家事服務業職業工會，投保薪資為
      18,300元，投保期間自97年12月29日起至99年6月21日止
      等情，有原告提出之勞工保險卡、勞工保險被保險人投保
      資料表在卷可稽（見本院卷第42、43頁)；又其工作至98
      年6月生產前，係為生產後哺育幼子，短暫離開職場之故
      ，本院衡以家庭勞務工作者，為家庭付出時間、勞力，並
      非無給職之性質，尚難認原告於事發時在外無工作，即遽
      認其無工作能力，而不得請求喪失勞動能力之損失，被告
      上開所辯，自無足取。次查原告因本件事故受有上揭傷勢
      ，已呈植物人狀態，為被告所不爭，依原告目前之身心狀
      態觀之，其終生不能從事任何工作，依勞工保險條例第53
      條所附殘廢給付標準表，屬第一級殘廢，喪失勞動能力為
      百分之百；而原告為69年12月11日出生，於98年12月9日
      事故發生時為29歲，原告主張距其60歲退休為止，尚有31
      年之工作期間，因上開懷孕生子、及照顧幼兒之故，暫時
      離開職場，爰請求29年工作期間損失，並依行政院公布修
      正前每月最低薪資17,280元計算勞動能力之損失（自100
      年1月1日起為17,880元），尚屬合理。而依霍夫曼計算法
      扣除中間利息後，原告得向被告請求喪失勞動能力之損失
      失，計算結果為3,778,338元（計算方式：17,280×12×0
      00000001000000＝0000000元），原告僅請求3,655,614
      元，自應就其請求之該金額准許之。
    3.精神慰藉金部分：原告請求300萬元等語；被告則辯以：
      該金額過高，最高應為100萬元等語。按慰藉金之審酌標
      準，應斟酌雙方之身分、地位、資力與加害之程度及其他
      各種情形核定相當之數額，其金額是否相當，自應依實際
      加害情形與被害人所受之痛苦及雙方之身分、地位、經濟
      狀況等關係決定之。經查：被告目前在加油站打工，為大
      學四年級之在校生，打工月收入約七、八千元，家中有父
      母從事市場販賣豬肉，有在學弟弟一人，名下並無財產；
      而原告高中畢業，事發前曾在力成科技股份有限公司擔任
      作業員，已婚、育有幼子一名、無資產，目前身心呈植物
      人狀態等情，業據兩造分別陳明在卷。本院斟酌兩造上開
      之身分、地位、經濟能力、上開過失行為之程度、原告為
      植物人將終身臥床，身心上所受痛苦程度等一切情狀，以
      及被告於本件事發後，迄今拒與原告洽談賠償事宜等情，
      認原告請求精神慰撫金300萬元，並無過當，應予准許。
    4.綜上所述，原告得請求被告賠償之金額應為11,265,835元
      （計算式：醫療暨看護等費用4,610,221＋喪失勞動能力
      之損失3,655,614＋精神慰撫金300萬元＝00000000元）。
七、又按損害之發生或擴大，被害人與有過失者，法院得減輕賠
    償金額或免除之。民法第217條第1項定有明文。經查：本件
    事故發生原因，係被告超越當地速限40公里以上，於行經該
    無號誌之交岔路口，未注意車前狀況、及採取防避之安全措
    施，固有過失；而原告行至無號誌之交岔路口，左方車未暫
    停讓右方車先行，以致肇禍，原告就本件車禍之發生亦與有
    過失，已如上述。本院衡量上情，認原告過失情節較被告為
    為重，原告對本件事故之發生，應負擔60％之過失責任，被
    告則應負40%之過失責任。因之；被告之賠償責任應依上開
    比例酌減，經計算結果，原告得請求被告賠償之數額應為4,
    506,334元(計算方式：000000000×60％＝0000000)。被告
    辯以：肇事主因在於原告，被告至多僅負10％之過失責任云
    云，核與本院上開過失程度認定不符，顯無可採。
八、復按保險人依本法規定所為之保險給付，視為被保險人損害
    賠償金額之一部分，被保險人受賠償請求時得扣除之。強制
    汽車責任保險法第32條定有明文。查原告因本件事故已受領
    上訴人之強制汽車責任保險所為給付1,592,590元，原告亦
    同意於本件請求金額中扣除之，則該保險給付應自上開准許
    之損害賠償金額中扣除之；經扣除後，原告得請求之金額為
    2,913,744元（計算方式：0000000－1,592,590＝0000000）
    。
九、綜上所述；原告本於侵權行為損害賠償法律關係，訴請被告
    應賠償其2,913,744元，及自起訴狀繕本送達被告之翌日即9
    9年11月18日起至清償日止，按年息5%計算之利息，為有理
    由，應予准許。又兩造均聲請願供擔保，請准宣告假執行、
    及免為假執行，爰分別酌定相當擔保金併准許之。
十、本案事實已臻明確，兩造其餘攻擊防禦方法，不足以影響本
    判決結果，爰不一一論述，併此敘明。
據上論結：本件原告之訴為有理由，依民事訴訟法第78條、第46
3條、第390條第2項、第392條，判決如主文。
中    華    民    國   100    年    5     月    3     日
                民事第四庭    審判長法  官  陳蘇宗
                                    法  官  林欽章
                                    法  官  張浴美
以上正本係照原本作成。
如對本判決上訴，須於收受判決送達後20日內向本院提出上訴書
狀，其未表明上訴理由者，應於提出上訴後20日內向本院提出上
訴理由書（須按他造人數附具繕本）。
上訴時應提出委任律師為訴訟代理人之委任狀。具有民事訴訟法
第466條之1第1項但書或第2項之情形為訴訟代理人者，另應附具
律師及格證書及釋明委任人與受任人有該條項所定關係之釋明文
書影本。如委任律師提起上訴者，應一併繳納上訴審裁判費。
                                    書記官  阮正枝
中    華    民    國   100    年    5     月    3     日
                                                      Ｓ